【裁判字號】    89,訴,57
【裁判日期】    891213
【裁判案由】    違反水土保持法等
【裁判全文】
臺灣臺東地方法院刑事判決                            八十九年度訴字第五七號
    公  訴  人  臺灣台東地方法院檢察署檢察官
    被      告  甲○○
                丙○○
    選任辯護人  李泰宏
右列被告因違反水土保持法案件，經檢察官提起公訴 (八十八年度偵字第一九四四號
)，本院判決如左：
    主  文
甲○○、丙○○均無罪。
    理  由
一公訴意旨略以：
  (一)被告甲○○於民國八十三年七月五日，向台東縣政府承租台東縣太麻里鄉○○段
    一一四九之五六地號「林」地目之土地（以下簡稱系爭土地），供其造林之用，
    惟因前向太子汽車股份有限公司經理丙○○購買汽車，分期車款無法償付，竟意
    圖為自己不法之所有，於八十七年一月間，以新台幣十萬元之代價出售予知情之
    丙○○，以抵充丙○○代甲○○支付上開車款之欠款，因認被告甲○○涉有侵佔
    罪嫌；被告丙○○涉有故買贓物罪嫌。
  (二)被告丙○○於八十八年六月間，意圖為自己不法之所有，明知如附表所示之編號
    三、五、八、十、十一之一一四九之六二地號土地為公有林地，將之竊佔入己，
    且未經主管機關申請核可，在如附表所示之地號及面積林地，擅自開挖整地，搭
    建如附表所示之廣場、房子、道路等工作物及種植果樹，造成如附表所示編號七
    之處坍塌達面積零點零一九○公頃，致生水土流失，因認被告丙○○另涉有刑法
    竊佔及水土保持法第三十二條第一項之罪嫌。
二公訴意旨認被告甲○○涉有侵佔，被告丙○○涉有故買贓物、竊佔及違反水土保持
  法之罪嫌，是以被告之自白，及如附表所示之土地，均為陡峭之山坡林地，因被告
  丙○○之不當大面積開挖且開拓道路，造成部分土石因雨流失，經檢察官勘驗屬實
  ，製有勘驗筆錄附卷可參。此外，並有出租造林契約書、讓渡契約書、太麻里鄉公
  所會堪記錄，土地複丈成果圖、土地登記簿謄本各一紙在卷足憑，資為論據。被告
  丙○○、甲○○對前述起訴事實(一)部分，均否認犯行，並均辯稱：所讓渡者係土地
  使用權，約定之價金是土地開發補償費，非買賣土地等語。被告丙○○對起訴事實
  (二)部分亦否認犯行，辯稱：當初甲○○將系爭土地之使用權讓渡給他時，告訴他系
  爭土地與鄰地台東縣太麻里鄉○○段一一四九之六二地號土地之經界，是以楓樹林
  為標示，他依照此一指界而使用土地，並無竊佔之犯行。而他既在有使用權的土地
  內從事墾殖，因颱風過境，造成部分土地的坍塌，也未造成他人之損害，與水土保
  持法之要件不符。
三按犯罪事實應依證據認定之，無證據不得推定其犯罪事實，又不能證明被告犯罪或
  其行為不罰者，應諭知無罪之判決。刑事訴訟法第一百五十四條、第三百零一條第
  一項分別定有明文。經查：
  (一)刑法之侵占罪以侵占自己持有他人之物為要件，所謂他人之物，乃指有形之動產
    、不動產而言，並不包括無形之權利在內，單純之權利不得為侵占罪之客體（最
    高法院七十一年台上字第二三０四號判例參照）。本件卷附被告二人所簽立之讓
    渡契約書內已載明係「乙方同意簽訂本約之日，給付甲方新台幣十萬元，以補償
    甲方種植及開墾之成本」、「前列土地係甲方承租之台東縣公有山坡地」、「甲
    方保證本筆土地於放領後，願提供一切證件，配合辦理產權移轉等事宜」等情以
    觀，顯見被告二人均知本件土地為國有土地，並無法為所有權移轉登記，所約定
    移轉者亦無明訂為所有權，況被告二人就本件土地亦無為任何所有權之更動移轉
    登記，難認被告二人係意圖為自己不法所有而處分國家「土地所有權」，故被告
    二人所辯非全無可採。復參照前述判例要旨，使用權或承租權之轉讓，縱使未經
    主管行政機關之同意，尚不得為刑法侵占罪之客體。被告甲○○所讓渡者既係土
    地承租權及使用權，自與侵佔罪之構成要件不符。
  (二)又刑法上之贓物罪，原在防止因竊盜、詐欺、侵占各罪被奪取或侵占之物難以追
    及或回復，故其前提要件，必須犯前開各罪所得之物，始得稱為贓物，亦經最高
    法院四十一年台非字第三六號著有判例。被告甲○○所讓渡者既係土地承租權及
    使用權，而不構成侵佔罪已如前述，則被告丙○○所買受之物即難謂為贓物。其
    自甲○○讓渡系爭土地之使用權的行為與故買贓物之構成要件不符。
  (三)再刑法第三百二十條第二項竊佔罪，以意圖為自己或第三人之不法利益為意思要
    件。本件被告甲○○於讓渡系爭土地使用權時與被告丙○○時，告知系爭土地與
    太麻里鄉○○段一一四九之六二號土地之界線為一一四九之六二地號南方之外圍
    楓樹林（即一一四九之五六號北方之凹陷山溝處）為界（詳警卷第五頁及本院勘
    驗照片第六、七張所附照片）等情，已據被告甲○○於本院調查時供述屬實，與
    證人即美和段一一四九之六二地號現承租人黃寶玉之夫乙○○，於本院八十九年
    八月二十四日現場履勘時證述的情節相符。另系爭土地與鄰地美和段一一四九之
    六二號土地交界處山勢陡峭崎嶇，相鄰之二地號經界並非明顯，亦有現場照片多
    張附卷可參。則被告丙○○依前手被告何森何之指界為依據使用土地，雖經複丈
    結果現使用之土地有部分佔用一一四九之六二之部分土地，其辯稱並無不法利益
    之竊佔意圖，即可採信，依照前述說明，自不成立刑法第三百二十條第二項之竊
    佔罪。
  (四)按水土保持法第三十二條第一項之罪，以「在公有或私人山坡地、公有林區或他
    人私有林區內未經同意擅自墾殖、占用或從事同法第八條第一項第二款至第五款
    之開發、經營或使用，致生水土流失或毀損水土保持之處理與維護設施」為要件
    ，該條之規定雖重在山坡地或林區之水土保持，但亦含有竊佔罪之性質，以未經
    土地所有權人同意，擅自墾殖、占用或開發、經營、使用為必要，如係土地所有
    權人本人或經土地所有權人之同意而墾殖、開發、經營、使用者，縱違反規定，
    未依水土保持技術規範實施水土保持與維護或未先擬妥水土保持計，送請主管機
    關核定或未依核定計畫實施者，乃屬違反同法第三十三條第一項規定，僅能處以
    罰鍰，不得援引第三十二條第一項予以處罰。本件被告丙○○於八十七年一月間
    讓渡係爭土地之使用權，有讓渡契約書一紙附卷可證，則被告就系爭土地既有使
    用權源，雖所為之墾殖雖造成如附表編號七部分土地之坍塌，但依照上述說明，
    其行為至多構成同法第三十三條第一項之行政秩序罰，與水土保持法第三十二條
    第一項之刑罰的構成要件並不符合，亦不成立該罪名。
四綜上所述，依上所述公訴人所舉之證據不足以證明告犯罪，此外本院無其他積極之
  證據證明被告有公訴人所指之犯行，依照首開說明，既無積極之證據足認被告有犯
  行，不能證明被告犯罪，依法應為無罪之諭知。
中      華      民      國    八十九    年     十二     月     十三     日
                              台灣台東地方法院刑事庭
                                  法  官  黃 堯 讚
右正本證明與原本無異。
如不服本判決，應於判決送達後十日內向本院提出上訴狀。（須附繕本）
「切勿逕送上級法院」
                                  書記官  潘 正 苓
中      華      民      國    八十九    年     十二     月     十四     日


司法院資訊處製作；財團法人民間司法改革基金會備份。
